【裁判字號】    97,建上,27
【裁判日期】    980120
【裁判案由】    損害賠償
【裁判全文】
臺灣高等法院民事判決                  97年度建上字第27號
上訴  人即
被上  訴人  甲○○
訴訟代理人  陳啟昌律師
被上  訴人  立曄營造有限公司
法定代理人  丁○○
被上  訴人  花旗營造股份有限公司
法定代理人  乙○○
被上  訴人
即上  訴人  丙○○
訴訟代理人  林玉芬律師
複代  理人  袁秀慧律師
上列當事人間損害賠償事件，上訴人對於中華民國96年12月26
日臺灣臺北地方法院94年度建字第307 號第一審判決提起上訴
，本院於民國98年1 月6 日言詞辯論終結，判決如下：
    主  文
原判決關於(一)駁回甲○○下列第二項之訴部分、(二)命丙○○給付
新台幣柒拾萬肆仟肆佰元本息及該部分假執行宣告，暨本訴訴訟
費用之裁判均廢棄。
立曄營造有限公司、花旗營造股份有限公司應再連帶給付甲○○
新台幣貳萬零柒佰元，及自民國九十五年一月二十一日起至清償
日止按年息百分之五計算之利息。
本判決第一項廢棄原判決命丙○○給付及其假執行宣告部分，甲
○○在第一審之訴及假執行之聲請均駁回。
甲○○、丙○○其餘上訴駁回。
第一、二審訴訟費用關於本訴部分，由立曄營造有限公司、花旗
營造股份有限公司連帶負擔百分之二十，餘由甲○○負擔。
第二審訴訟費用關於反訴部分，由丙○○負擔。
    事實及理由
一、花旗營造股份有限公司（下稱花旗公司）、立曄營造有限公
    司（下稱立曄公司）未於言詞辯論期日到場，核無民事訴訟
    法第386 條所定各款情事，爰依甲○○之聲請，由其一造辯
    論而為判決。
二、甲○○提起本訴，主張：訴外人鄭何雪於民國（下同）90年
    9 月20日與花旗公司簽訂基隆市○○街店舖及住宅新建工程
    合約書（以下稱系爭新建工程契約）、給排水衛生電氣設備
    工程合約書（以下稱系爭給排水電氣工程契約），約定由花
    旗公司在基隆市○○區○○段634-1 地號土地（下稱系爭土
    地）上新建店舖、住宅（門牌：基隆市○○路392 號，以下
    稱系爭房屋）及施作給排水電氣工程。鄭何雪於91年10月7
    日出賣系爭土地予伊，經伊於92年11月4 日與鄭何雪、花旗
    公司簽訂原審卷第6 頁協議書，約定由伊承受鄭何雪於系爭
    新建工程契約、給排水電氣工程契約之權利義務。花旗公司
    於93年7 月9 日邀丙○○為連帶保證人，而出具切結書（下
    稱系爭切結書）予伊。嗣伊與花旗、立曄公司於93年7 月20
    日簽訂契約承攬承諾書（下稱系爭承諾書），約定由立曄公
    司承受花旗公司就系爭新建工程契約、給排水電氣工程契約
    之權利義務，花旗公司並擔任立曄公司之連帶保證人。立曄
    公司依約就系爭工程應於92年11月4 日開工，於230 日曆天
    內取得使用執照及全部完成可堪交屋，並自領得使用執照日
    起30天內完成接水、送電事宜，逾期完工時，但立曄公司未
    履約，由伊僱工接續工程，迄94年5 月5 日取得使用執照，
    於94年8 月12日、10月14日完成供水、供電，爰依系爭工程
    契約及連帶保證契約，請求立曄公司、丙○○應分別與花旗
    公司連帶給付伊自94年1 月29日起至94年9 月15日止之違約
    金共計3,714,100 元，及自95年1 月21日起至清償日止按年
    息5%計算之利息，其中任一債務人為給付，其他債務人在該
    給付範圍內免除給付義務，又伊願供擔保，請准宣告假執行
    等語。立曄公司抗辯：伊與丙○○經營之宏憶實業有限公司
    （以下稱宏憶公司）簽訂營造公司牌照租賃契約（以下稱系
    爭牌照租賃契約），約定自93年7 月22日起至93年12月31日
    止，由伊將公司牌照出租予丙○○，並交付公司大小章予丙
    ○○，約定丙○○僅得用以申請使用執照，故丙○○以伊之
    名義簽署系爭承諾書，對伊不生效力等語。花旗公司抗辯：
    原審卷第6 頁協議書、系爭切結書上伊之印文，係伊提供丙
    ○○給鄭何雪申報開工之用，但丙○○未經伊同意，用印於
    上開私文書等語。丙○○則以：鄭何雪、甲○○、花旗公司
    簽訂原審卷第60頁協議書，取代原審卷第6 頁協議書，故系
    爭工程應於93年6 月30日前開工，於94年3月7日完工，立曄
    公司已於93年12月25日完工，經甲○○之代理人黃介中於94
    年1 月3 日驗收及點收鎖匙而完成點交；甲○○於94年2 月
    4 日向立曄公司取回印章，同意自負申請使用執照之責；伊
    申請使用執照時始知須向第三作戰區司令部申請核發軍事限
    禁建地區勘查核可證明，則此申請期間114日應不計工期；
    花旗公司免除承攬人責任，伊依系爭承諾書所負連帶保證責
    任亦消滅；甲○○請求之違約金過高，應予酌減等語，資為
    抗辯。
三、丙○○提起反訴，主張：系爭承諾書雖記載承攬人為立曄公
    司，但實際由伊施作，為甲○○明知，爰本於系爭工程契約
    或民法第179 條規定，請求甲○○給付工程款1,955,900 元
    ，及自反訴起訴狀送達翌日（即96年7 月28日）起至清償日
    止按年息5%計算之利息，伊並願供擔保，請准宣告假執行等
    語。甲○○則以：丙○○非系爭工程契約之承攬人，無權請
    求給付工程款，又伊受有工程利益係基於與立瞱公司間之承
    攬契約，非無法律上原因等語，資為抗辯。
四、原審判命：(一)立曄、花旗公司應連帶給付甲○○704,400 元
    ，及自95年1 月21日起至清償日止按年息5%計算之利息；(二)
    丙○○應給付甲○○704,400 元，及自95年1 月21日起至清
    償日止按年息5%計算之利息；(三)前二項債務人中任一人為清
    償，其他債務人於清償之範圍內，同免給付義務；(四)甲○○
    其餘之訴駁回；(五)上述第(一)項，為附條件之假執行宣告；(六)
    上述第(二)項，為附條件之准、免假執行宣告；(七)甲○○其餘
    假執行之聲請駁回；(八)丙○○之反訴及其假執行之聲請均駁
    回。甲○○就本訴敗訴部分提起上訴，聲明求為：(一)原判決
    關於駁回甲○○下列第(二)項之訴部分廢棄；(二)立曄公司、丙
    ○○、花旗公司應再連帶給付甲○○3,009,700 元，及自95
    年1月21日起至清償日止按年息5%計算之利息；(三)願供擔保
    ，請准宣告假執行。立曄、花旗公司未為答辯聲明，丙○○
    則答辯聲明求為：(一)甲○○之上訴駁回；(二)如受不利判決，
    願供擔保，免為假執行。又丙○○就本訴敗訴部分及反訴部
    分提起上訴，聲明求為：(一)原判決關於本訴不利於丙○○部
    分廢棄；(二)廢棄部分，甲○○於第一審之訴駁回；(三)原判決
    關於反訴部分廢棄；(四)甲○○應給付丙○○1,955,900 元，
    及自反訴起訴狀送達翌日起至清償日止按年息5%計算之利息
    ；(四)願供擔保，請准宣告假執行。甲○○則答辯聲明求為：
    (一)丙○○之上訴駁回；(二)如受不利判決，願供擔保，免為假
    執行。
五、兩造不爭執之事實及證據如下：
  (一)鄭何雪於90年9 月20日與花旗公司簽訂系爭新建工程契約，
    約定由花旗公司在系爭土地上新建系爭房屋，報酬4,070,00
    0 元，花旗公司應於90年9 月23日開工，以91年5 月20日為
    申請使用執照核准日期，並全部可堪交屋，即由鄭何雪複驗
    合格（系爭新建工程契約第6 條第2 項），若逾期完工，每
    日按總價1,000 分之1 計算懲罰性違約金，逾期超過30日以
    上，就超過部分，每日按總價1,000 分之3 計算懲罰性違約
    金（系爭新建工程契約第9條）。有甲○○提出之工程合約(
    原審卷第65至74頁）可稽。
  (二)鄭何雪於90年9 月20日與花旗公司簽訂系爭給排水電氣工程
    契約，約定由花旗公司在系爭房屋施作給排水電氣工程，報
    酬930,000 元，花旗公司應自鄭何雪領得使用執照日起30天
    內負責向有關單位申請辦理手續，並正式完成接水、送電事
    宜（系爭給排水電氣工程第6 條第3 項），逾期完工時，每
    日賠償鄭何雪5,000 元（系爭給排水電氣工程第7 條）。有
    甲○○提出之工程合約 (原審卷第8 至12頁）可稽。
  (三)鄭何雪於91年10月7 日出賣系爭土地予甲○○。甲○○於92
    年11月4 日與鄭何雪、花旗公司（由丙○○代理）簽訂原審
    卷第6 頁協議書，約定由甲○○承受鄭何雪於系爭新建工程
    契約、給排水電氣工程契約之權利義務；花旗公司應於92年
    11月17日前正式開工；系爭新建工程總價調整為4,350,000
    元，且系爭新建工程契約第6 條第2 項完工期限變更為自92
    年11月4 日起算230 日曆天（即93年6 月21日）。有甲○○
    提出之協議書、土地所有權狀 (原審卷第6 、88、88-1頁）
    可稽。
  (四)花旗公司（由丙○○代理）於93年7 月9 日邀丙○○為連帶
    保證人，出具系爭切結書予甲○○，就系爭工程保證「依合
    約精神工期之期限，自93年6 月3 日開工起算，如有逾期概
    以合約執行」。有甲○○提出之切結書 (原審卷第13頁）可
    稽。
  (五)甲○○與花旗、立曄公司（以上二公司均由丙○○代理）於
    93年7 月20日簽訂系爭承諾書，約定系爭工程之承造人變更
    為立曄公司，並由立曄公司承擔系爭工程契約，花旗公司則
    擔任立曄公司之連帶保證人，退出系爭契約之承攬關係，又
    甲○○與花旗公司確認花旗公司於93年6 月3 日正式開工。
    有甲○○提出之承諾書 (原審卷第14頁），及花旗公司提出
    之拋棄同意書、變更承造人申報書 (原審卷第54、55頁）可
    稽。
  (六)基隆市政府工務局於87年1 月間核發（87）基府工建字第7
    號系爭房屋之建造執照。甲○○於93年12月31日向第三作戰
    區司令部於核發軍事限禁建地區勘查核可證明。經基隆市政
    府工務局於94年5 月4 日核發（94）基府都建使字第24號系
    爭房屋之使用執照。於94年8 月12日供水完成，於94年10月
    14日供電完成。有甲○○提出之建造執照、使用執照 (原審
    卷第77至79頁），及丙○○提出之申請書（原審卷第63頁）
    可稽。
六、本院得心證之理由如下：
  (一)甲○○主張：定作人鄭何雪與承攬人花旗公司間簽訂系爭工
    程契約，嗣由伊承受定作人地位，由立曄公司承受承攬人地
    位，系爭工程之承造人並已變更為立曄公司，故立曄公司應
    負系爭工程契約之承攬人責任等語，有上開工程合約、協議
    書、承諾書、拋棄同意書、變更承造人申報書可憑 (原審卷
    第6 、8 至12、14、54、55、65至74頁），並為花旗公司、
    丙○○所不爭執，堪信為真正。立曄公司雖抗辯：伊與丙○
    ○經營之宏憶公司簽訂系爭牌照租賃契約，約定自93年7 月
    22日起至93年12月31日止，由伊將公司牌照出租予丙○○，
    伊並交付公司大小章予丙○○，約定丙○○僅得用以申請使
    用執照，故丙○○以伊之名義簽署系爭承諾書，對伊不生效
    力云云，提出營造公司牌照租賃契約書為證（原審卷第46頁
    ）。惟按代理人於代理權限內，以本人名義所為之意思表示
    ，直接對本人發生效力，民法第103 條第1 項定有明文。查
    系爭牌照租賃契約記載宏憶公司承租立曄公司牌照「承攬」
    租賃標的「建號（87）基府工建字第7號」所示店舖及住宅
    新建工程（即系爭工程），租金按系爭工程中開立之發票總
    額之5%計算，營業稅額由宏憶公司負責代立曄公司繳納，應
    解為宏憶公司得以立曄公司名義承攬系爭工程及行使、負擔
    承攬人之權利、義務，換言之，立曄公司本於系爭牌照租賃
    契約，授權宏憶公司使用立曄公司大、小章之範圍，非僅限
    於申請使用執照，而應包括一切與系爭工程有關之事務。從
    而丙○○以立曄公司名義，與甲○○、花旗公司簽訂系爭承
    諾書，約定系爭工程之承造人變更為立曄公司，並由立曄公
    司承受系爭工程契約之承攬人地位等事項，未超出立曄公司
    授權範圍，揆諸上開規定，丙○○代理立曄公司為簽訂系爭
    承諾書之意思表示，直接對立曄公司發生效力，立曄公司否
    認負系爭工程契約之承攬人責任，顯無可採。
  (二)甲○○主張：花旗公司依系爭承諾書，就立曄公司所負承攬
    人義務，負連帶保證之責等語。花旗公司則抗辯：伊交付丙
    ○○印章，係供丙○○給鄭何雪申報開工之用，但丙○○未
    經伊同意，用印於原審卷第6 頁協議書及系爭切結書、承諾
    書云云。查花旗公司提出拋棄同意書、變更承造人申報書(
    原審卷第54、55頁），該拋棄同意書記載：「敝廠（即花旗
    公司）承包基隆市○○區○○段634-1 地號土地之建築工程
    ，領有貴局核發（87）基府工建字第7 號建造執照，因本公
    司經濟困難無法繼續承建，尚餘未了工程，願同意放棄，而
    由立曄營造有限公司繼續接辦」，堪認花旗公司交付印章予
    丙○○，有授權丙○○代理其與鄭何雪簽訂系爭工程契約，
    及為同意變更承造人為立曄公司，並由立曄公司承受承攬人
    地位之意思表示等事實，非僅限於為鄭何雪申報開工。又甲
    ○○提出花旗公司之負責人游金海於94年4 月11日寄給丙○
    ○之新店郵局第328 號存證信函，其內容記載游金海表示伊
    與丙○○等人合夥承攬系爭工程，並約定由丙○○全權負責
    工地事務及一切發包事宜等語（見原審卷第229 頁），足證
    花旗公司概括授權丙○○使用該印章於與系爭工程進行有關
    之一切事務，花旗公司上開抗辯尚不足採。則丙○○代理花
    旗公司用印於原審卷第6 頁協議書、系爭切結書、承諾書，
    既與系爭工程之進行有關，應屬有權代理，依民法第103 條
    第1 項規定，丙○○代理花旗公司為簽訂各該私文書之意思
    表示，直接對花旗公司發生效力，花旗公司抗辯未負連帶保
    證責任，顯無可採。
  (三)甲○○主張：立曄公司雖承擔花旗公司之債務，但花旗公司
    原負之承攬人債務並未免除云云。丙○○則抗辯：花旗公司
    所負承攬人債務已因立曄公司承擔而免除等語。按第三人與
    債權人訂立契約承擔債務人之債務者，其債務於契約成立時
    移轉於該第三人。又所謂債務承擔，有免責的債務承擔及併
    存的債務承擔之別，前者原債務人脫離債務關係，即其債務
    免除，後者為承擔人加入債務關係，與原債務人併負同一之
    債務，原債務人並未脫離債務關係（最高法院49年度台上字
    第2090號判例意旨參照）。查系爭承諾書第3 條記載：「乙
    方（即立曄公司）同意承攬甲方（即甲○○）與丙方（即花
    旗公司）間之工程承攬契約之權利義務。甲方同意乙方承擔
    工程承攬契約之權利義務。丙方同意擔任乙方履行承攬合約
    之連帶保證人。」、第4 條記載：「本協議書簽訂日起，丙
    方即退出工程承攬合約之承攬關係，爾後丙方不得再對甲方
    主張任何權利。」（原審卷第14頁），明示此債務承擔契約
    為免責性質，花旗公司脫離原承攬債務關係，即甲○○已免
    除花旗公司之承攬人責任，甲○○上開主張顯不可採，丙○
    ○所辯洵非無據。
  (四)甲○○主張：花旗公司、丙○○依系爭切結書負連帶給付責
    任，立曄、花旗再依系爭承諾書負連帶給付責任，故立曄公
    司、丙○○間為不真正連帶債務關係云云。丙○○則抗辯：
    甲○○免除花旗公司之承攬人責任，伊依系爭切結書所負連
    帶保證責任因花旗公司之主債務消滅而消滅等語。按由第三
    人就債權所為之擔保，除該第三人對於債務之承擔已為承認
    外，因債務之承擔而消滅，民法第304 條第2 項定有明文。
    蓋第三人就債務人之債務為保證，乃因對債務人之資力、信
    用或情誼存在信賴關係，倘該債務移轉於承擔人，第三人對
    於該承擔人未必具有相同之信賴關係，故原則上應視為債權
    人拋棄其擔保之利益，而消滅其對第三人之權利，但第三人
    對於債務之承擔已為承認，即表示對於承擔人願繼續提供信
    用，始例外使第三人之保證責任繼續存在（即對承擔人之債
    務負保證責任）。次按第三人承認債務之承擔（即表示對於
    承擔人願繼續提供信用），雖得以明示或默示方法為之，惟
    第三人是否有默示承認情事，應以第三人之舉動或其他情事
    ，足以間接推知其有為此承認之意思者，始足當之（最高法
    院29年上字第762 號判例意旨參照）。查丙○○本於系爭切
    結書，對花旗公司所負系爭工程契約之承攬人債務負保證責
    任，嗣立曄公司本於系爭承諾書，承受花旗公司之承攬人地
    位，而為免責之債務承擔，花旗公司所負承攬人債務即告免
    除，則丙○○如未承認立曄公司之債務承擔（即表示對於立
    曄公司願繼續提供信用），丙○○之保證責任應隨立曄公司
    之債務承擔而消滅。經查，丙○○係代理花旗、立曄公司簽
    署系爭承諾書，丙○○非當事人之一，自不受系爭承諾書之
    拘束，則系爭承諾書第5 條記載「甲（即甲○○）、丙（即
    花旗公司）方於93年7 月9 日所簽訂之切結書... 亦視同本
    協議書之一部分辦理之。」，僅能解為立曄公司承受花旗公
    司於系爭切結書所承諾之事項，無從解為丙○○同意繼續保
    證立曄公司之承攬人債務。甲○○復未陳述丙○○有何明示
    或默示承認立曄公司之債務承擔（即表示對於立曄公司願繼
    續提供信用）之事實，揆諸前揭說明，應認丙○○之保證責
    任於立曄公司承擔花旗公司之債務時消滅。
  (五)丙○○抗辯：鄭何雪、甲○○、花旗公司於92年11月4 日先
    簽訂原審卷第6 頁協議書，嗣簽訂原審卷第60頁協議書，取
    代原審卷第6 頁協議書云云，並提出協議書影本為證（原審
    卷第60、61頁）。甲○○則否認原審卷第60頁協議書真正。
    按私文書應由舉證人證其真正，但他造於其真正無爭執者，
    不在此限；私文書應提出其原本，但僅因文書之效力或解釋
    有爭執者，得提出繕本或影本，民事訴訟法第357 條、第
    352 條第2 項分別定有明文。查甲○○否認丙○○提出之原
    審卷第60頁協議書影本真正，應由丙○○舉證證明該協議書
    為真正。惟丙○○表示無法提出該協議書原本，此書證已欠
    缺證據能力。況上開協議書影本第1 頁記載約定條款，無騎
    縫章，第2 頁為簽署欄及日期欄，卻蓋有騎縫章，且該騎縫
    章僅顯現左半部分，難認第2 頁所示立協議書人簽署之內容
    即為第1 頁所示條款。又揆之常情，鄭何雪、甲○○、花旗
    公司於92年11月4 日簽訂原審卷第6 頁協議書後，如立即簽
    訂原審卷第60頁協議書以取代原審卷第6 頁協議書，應將原
    審卷第6 頁協議書銷毀或作廢，或於原審卷第60頁協議書上
    註記作廢或取代原審卷第6 頁協議書之意旨，俾免產生爭議
    ，但甲○○仍持有原審卷第6 頁協議書原本，原審卷第60頁
    協議書亦未註記作廢或取代原審卷第6 頁協議書之意旨，因
    認丙○○所辯顯與常情不合，原審卷第60頁協議書非真正，
    難以憑採。
  (六)甲○○主張：立曄公司遲延完工，應給付自94年1 月29日起
    至94年9 月15日止期間之違約金等語。立曄、花旗公司未為
    爭執，但丙○○抗辯：立曄公司於93年12月25日完工，甲○
    ○之代理人黃介中於94年1 月3 日驗收並點收鎖匙而完成點
    交，至使用執照申請係由甲○○負責云云。查：
  1.依系爭新建工程契約第6 條第2 項，立曄公司應於91年5 月
    20日申請使用執照核准日期，完工達全部可堪交屋，經甲○
    ○複驗合格。嗣於92年11月4 日以原審卷第6 頁協議書將上
    開完工期限變更為自92年11月4 日起算230 日曆天（即93年
    6 月21日）。再於93年7 月9 日以系爭切結書將工期起算日
    變更為93年6 月3 日，即立曄公司應自93年6 月3 日起算
    230 日曆天（即94年1 月18日）領得使用執照，並完工達全
    部可堪交屋，經甲○○複驗合格。
  2.系爭給排水電氣工程契約第6 條第3 項約定：「正式接水、
    送電期限：乙方（即立曄公司）應自甲方（即甲○○）領得
    使用執照日起30天內負責向有關單位申請辦理手續，並正式
    完成接水、送電事宜。」。對照系爭新建工程契約約定94年
    1 月18日為使用執照核准日期，堪認立曄公司應於94年2 月
    17日完成接水、送電事宜。甲○○主張完工期限為94年1 月
    28日云云，尚非可採。
  3.丙○○抗辯：甲○○於94年2 月4 日向立曄公司取回印章，
    同意自負申請使用執照之責云云，為甲○○否認。經查，丙
    ○○就所辯之事實未舉證以實其說。又證人黃介中證稱：「
    我是上訴人公司受僱人.. 依我對合約的認知，應該1月底前
    取得使用執照，我要他（指丙○○）趕快去申請使用執照..
    後來丙○○避不見面，不得已我只好自己去申請」（原審卷
    第171 頁），可見甲○○自行申請使用執照，係因立曄公司
    遲遲不履行申請義務所致，尚難遽謂甲○○免除立曄公司申
    請使用執照之責任，是丙○○此部分抗辯委無可取。
  4.丙○○抗辯：伊申請使用執照時始知須向第三作戰區司令部
    申請核發軍事限禁建地區勘查核可證明，則此申請期間114
    日應不計工期云云，為甲○○否認。查丙○○提出之申請書
    記載「甲○○房屋..  已領有（87）基府工建字第7 號建造
    執照... 有關建照背面注意事項備考附表3-12軍事限禁建地
    區勘查核可證明... 」（原審卷第63頁）。證人游清芳證稱
    ：「（提示原審卷第63頁，問：有無受託辦理？）有... （
    問：一般申請時間多久？）約10天可核准。（問：本件為何
    會第三作戰區司令部？）因為執照、建照背面加註事項有列
    此項，因建物做好才能會加註事項軍事要塞管制區。」（原
    審卷第209 、210 頁）。而系爭房屋之建造執照係基隆市政
    府工務局於87年1 月間核發，早於系爭工程契約成立之前，
    丙○○代理花旗公司簽訂系爭工程契約時，為避免違章情事
    ，必然先閱覽建造執照內容，換言之，當時其應已知悉建造
    執照背面注意事項備考附表3-12載有申請使用執照時須提出
    軍事限禁建地區勘查核可證明乙事。證人游清芳證稱：「（
    問：丙○○請你辦理使用執照時，是否就知道須向第三作戰
    區司令部聲請的事？）知道，是在實際要作聲請使用執照時
    才知道的，約在93年12月間... 是在整個結構體向建管單位
    報驗完成後才知道，約在93年7 、8 月間。」（原審卷第
    210 、211 頁），顯悖離事實，難以採信。則花旗公司簽訂
    系爭工程契約，並先後與鄭何雪、甲○○約定完工期限，當
    已考量上開使用執照應備文件之申請所需時間等因素，丙○
    ○抗辯其申請使用執照時始知須取得軍事限禁建地區勘查核
    可證明，故此申請期間114 日應不計工期云云，洵非有理。
  5.按請求履行債務之訴，原告就其所主張債權發生原因之事實
    ，固有舉證之責任，若被告自認此項事實而主張該債權已因
    清償而消滅，則清償之事實，應由被告負舉證之責任，此觀
    民事訴訟法第277 條之規定自明（最高法院28年上字第1920
    號判例意旨參照）。本件立曄公司就系爭新建工程契約，負
    有於94年1 月18日前領得使用執照，並完工達全部可堪交屋
    程度，乃本院認定之事實，甲○○否認立曄公司依約履行，
    丙○○自應就所抗辯立曄公司已依約完工，經甲○○驗收、
    點收等事實，負證明之責。查甲○○於94年5 月4 日領得系
    爭房屋之使用執照，已在系爭新建工程契約所定94年1 月18
    日核准使用執照期限之後。又依丙○○提出系爭新建工程契
    約附件工程估價單（本院卷第77、78頁），及甲○○提出94
    年6 月6 日系爭房屋現場照片（原審卷第89至103 、109 、
    122 、137 至140 、146 、150 、155 頁），顯示立曄公司
    依約應施作之工程項目包括PC混凝土、屋頂防水粉光、磁磚
    、地下水箱、屋頂水箱等，但94年6 月6 日系爭房屋上開工
    程項目仍未全部完成。另證人即系爭工程之監工卓學懿證稱
    ：「我是93年12月30日離職... 我離開時，使用執照還沒拿
    到，還在施工中，有粉刷及貼磁磚，但都尚未完成... 我是
    與黃介中先生辦交接」（原審卷第170 頁）；證人黃介中證
    稱：「（問：有無與丙○○於94年1 月3 日辦理驗收？）沒
    有，我與丙○○在工地現場，依我對合約的認知，應該1 月
    底前取得使用執照，我要他趕快去申請使用執照，我沒有驗
    收。後來丙○○避不見面... （問：丙○○避不見面後到申
    請使用執照之前，有無繼續施作？）有，現場我們變成我們
    承攬自己施作，包括油漆、修補、清潔、磁磚等（問：94年
    1 月3 日丙○○有無交付鑰匙？）鑰匙有三把，我去的時候
    他有給我一把，是給我巡視現場用的，我把鑰匙放在附近工
    地顏素真小姐那裡，也是顏小姐去報警的，另外兩把應還在
    丙○○那裡，但是後來發現他門作鋁製的，應該是不銹鋼大
    門，所以我們把門改掉。」，並提出現場照片、請款單、94
    年6 月25日付款憑證佐證（原審卷第171 、175 、176 頁）
    ，可見系爭房屋之新建工程迄94年6 月間仍未完成，甲○○
    亦未同意驗收。又丙○○為甲○○申請軍事限禁建地區勘查
    核可證明之申請書雖記載「現場已興建完成」字樣（原審卷
    第63頁），證人游清芳亦證稱：「（問：93年12月31日提出
    申請前，有無看過系爭建物？）有。（問：申請使用執照需
    要哪些資料？）現場完工照片一定要有，還要門牌證明，使
    用執照申請書，有關單位會勘的證明，如下水道課、工程隊
    等，這個案子有照片及使用執照圖說。（問：提出申請前，
    證人看過現場，是否已符合完工，可以申請使用執照的狀況
    ？）是的... （提示原審卷第89至155 頁，問：證人於93年
    12月31日以前到現場看到的狀況是否不同？）不同，有些照
    片好像後來才打的，如屋頂水錶打洞部分，我是針對結構體
    本身辦理完工手續，燈飾、管線部分不在我的範圍內。（問
    ：依原審卷第90、91頁照片所示，是否可以申請使用執照？
    ）不可能，樓板打掉不可能申請使用執照，要回復原狀後才
    能申請。」（原審卷第20、209 至211 頁）。惟按建築法第
    70條第1 項規定，申請使用執照所要求查驗建築工程完竣標
    準，指主要構造、室內隔間及建築物主要設備等與設計圖樣
    相符者而言，換言之，立曄公司完成之工作縱已達可申請使
    用執照之程度，亦非可謂已達完成系爭新建工程所定全部工
    程項目，而可點交予甲○○之程度，是上開申請書及證人游
    清芳之證言，均不足證明立曄公司已依限完工之事實。丙○
    ○復未提出其他積極證據證明立曄公司於93年12月25日完工
    ，經甲○○於94年1月3日驗收、點收等事實，所辯自不足採
    ，應認甲○○主張立曄公司迄94年9 月15日仍未完工乙節為
    真正，從而甲○○主張立曄公司應按系爭新建工程契約第9
    條約定，給付自94年1 月29日起至94年9 月15日止期間之違
    約金等語，尚非無據。
  6.立曄公司就系爭給排水電氣工程契約，負有於94年2 月17日
    完成接水、送電事宜之義務，乃本院認定之事實，甲○○否
    認立曄公司依約履行，丙○○自應就所抗辯立曄公司已依約
    完工，經甲○○驗收、點收等事實，負證明之責。查系爭房
    屋於94年8 月12日供水完成，於94年10月14日供電完成，已
    在上開完工期限之後。又依丙○○提出水電工程付款明細表
    （本院卷第79頁），及甲○○提出94年6 月6 日系爭房屋現
    場照片（原審卷第104 至108 、110 、121 、123 至132 、
    134 至136 、141 至145 、147 至149 、151 至154 頁），
    顯示立曄公司依約應施作之工程項目包括各層RC配管、配線
    ，及衛生設備、弱電設備、燈具等電器設備之安裝等，但94
    年6月6日系爭房屋上開工程項目仍未全部完成。證人黃介中
    亦證稱伊未驗收系爭工程，且丙○○避不見面後，建地馬桶
    被偷，水管阻塞等語，並提出現場照片、請款單佐證（原審
    卷第171 、176 、177 頁），可見系爭房屋之給排水電氣工
    程迄94年6 月間仍未完成，甲○○亦未同意驗收。又游清芳
    為甲○○申請軍事限禁建地區勘查核可證明之申請書雖記載
    「現場已興建完成」字樣（原審卷第63頁），但證人游清芳
    證稱伊僅針對結構體本身辦理完工手續，不包括燈飾、管線
    部分等語（原審卷第210 頁），可見上開申請書之記載及證
    人游清芳均無法證明立曄公司已依限完工之事實。丙○○復
    未提出其他積極證據證明立曄公司於94年2 月17日前完工，
    經甲○○驗收、點收等事實，所辯自不足採，應認甲○○主
    張立曄公司自94年2 月18日起至94年9 月15日仍未完工乙節
    為真正。從而甲○○主張立曄公司應按系爭給排水電氣工程
    第7 條約定，給付自94年2 月18日起至94年9 月15日止期間
    之違約金部分，尚非無據，超過部分之請求難謂有理。
  (七)甲○○依系爭工程契約，請求給付自94年1 月29日起至94年
    9 月15日止之違約金共計3,714,100 元（原判決第13、14頁
    記載甲○○請求自94年1 月19日起至94年1 月28日止之違約
    金，與甲○○於起訴狀附表「損害賠償概算表」所載違約金
    起算日為94年1 月29日不符，見原審卷第5 頁，原判決顯有
    認作主張情事，是本院僅於甲○○主張及請求範圍內為論斷
    ，附此敘明）。丙○○則抗辯違約金過高。查：
  1.立曄公司為系爭工程契約之承攬人，花旗公司係立曄公司之
    連帶保證人，甲○○主張該二公司應連帶負違約金給付義務
    ，尚非無據。惟丙○○之保證責任業已消滅，經本院認定如
    前所述，甲○○請求丙○○給付違約金及其利息，顯然無據
    。
  2.民法第250 條第1 項規定：「當事人得約定債務人於債務不
    履行時，應支付違約金。」、第2 項規定：「違約金，除當
    事人另有訂定外，視為因不履行而生損害之賠償總額。其約
    定如債務人不於適當時期或不依適當方法履行債務時，即須
    支付違約金者，債權人除得請求履行債務外，違約金視為因
    不於適當時期或不依適當方法履行債務所生損害之賠償總額
    。」。查系爭新建工程契約第9 條約定：「逾期罰款：若乙
    方未能或不依照契約所定期限完工，應按逾期之日數，每日
    給付甲方按總價款（依原審卷第6 頁協議書，總價為
    4,350,000 元）千分之1（即4,350元）計算之懲罰性違約罰
    款... 延誤工期超過30天以上時，就超過天數部分，每日以
    千分之3 （即13,050元）計算罰款。」（見原審卷第67頁）
    ，明示違約金為懲罰性質，非損害賠償額預定性質。又系爭
    給排水電氣工程契約第7 條約定：「若乙方未能或不依照契
    約所定期限完工，應按逾期之日數，每日賠償甲方5,000 元
    整... 若乙方未能依照合約所定期限完工，甲方得終止本工
    程承攬合約，對於乙方已完成之工作物按其完成百分比以發
    包由甲方接管，甲方因自行接辦或另行發包所發生之溢付工
    程款差亦應由乙方賠償。」（見原審卷第9 頁反面），未明
    定違約金之性質，依民法第250條第2項規定，視為該違約金
    性質為立曄公司遲延完工，甲○○得請求其賠償損害之總額
    之預定。
  3.按民法第251 條規定：「債務已為一部履行者，法院得比照
    債權人因一部履行所受之利益，減少違約金。」、第252 條
    規定：「約定之違約金額過高者，法院得減至相當之數額。
    」。次按違約金如為懲罰之性質，係以強制債務之履行為目
    的，於債務人履行遲延時，債權人除請求違約金外，仍得請
    求賠償因遲延所生損害，故約定懲罰性違約金是否過高，應
    依一般客觀事實、社會經濟狀況及違約情節輕重程度等一切
    情形，以為酌定標準。查揆之甲○○提出之照片（原審卷第
    89至103 、109 、122 、137 至140 、146 、150 、155 頁
    ），及上開證人卓學懿、黃介中之證詞，立曄公司於系爭新
    建工程契約所定完工期限屆至時，已完成系爭房屋之結構體
    ，僅剩少部分油漆、磁磚、批土、水箱工作尚未完成。再斟
    酌系爭新建工程進行期間，工程物價指數增加甚鉅，使營造
    業之獲利空間受嚴重壓縮，有行政院主計處統計歷年營造工
    程物價指數結果可資參考。至甲○○主張其因立曄公司遲延
    交屋而受有相當於租金之損失，及須另行付費僱工接續施作
    及修補瑕疵而受有損失，其得請求立曄公司賠償損害等語，
    縱令屬實，惟因甲○○請求立曄公司給付懲罰性違約金外，
    仍得行使上開損害賠償請求權，故本院審酌違約金是否過高
    ，尚無考量該損害賠償額多寡之必要。綜上，本院認為系爭
    新建工程契約所定懲罰性違約金過高，應酌減按每日萬分之
    2 （即870 元）計算始為適當。準此，甲○○得本於系爭新
    建工程契約及系爭承諾書所示連帶保證契約，請求立曄、花
    旗公司連帶給付自94年1 月29日起至94年9 月15日止共計
    230 日期間之違約金為200,100 元（4,350,000元×2/10000
    ×230 日），超過部分之請求為無理由。
  4.按違約金屬於損害賠償總額預定之性質者，債權人僅得請求
    給付違約金，不得再行使因不履行所生損害賠償請求權，故
    違約金是否過高，除應依一般客觀事實、社會經濟狀況及債
    務人履行程度，以為酌定標準外，尚應以當事人實際上所受
    損失為標準，酌予核減。又當事人約定損害賠償總額預定性
    質之違約金，一旦發生債務不履行情事，債權人不待舉證證
    明是否受有損害或損害額多寡，均得請求債務人支付約定違
    約金，但約定違約金數額與債權人實際損害顯相懸殊者，債
    務人固得請求法院酌減至相當數額，但應由債務人就債權人
    實際所受損害額若干負舉證責任。查甲○○於本件就系爭給
    排水電氣工程契約，請求立曄公司給付之違約金，屬於因立
    曄公司遲延完工致甲○○所生損害總額之預定性質，是該損
    害內容係甲○○因遲延完工而無法使用收益系爭房屋之損害
    ，至甲○○另行僱工接續完成工作或修補立曄公司已施作部
    分之瑕疵所生費用，乃系爭給排水電氣工程契約第7 條後段
    所定因契約終止所生損害範疇，非屬因遲延完工所生損害，
    故本院審酌違約金是否過高，尚無考量該損害賠償額多寡之
    必要。揆之甲○○提出之照片（原審卷第104 至108 、110
    、121 、123 至132 、134 至136 、141 至145 、147 至
    149 、151 至154 頁），及上開證人黃介中之證詞，立曄公
    司於系爭給排水電氣工程所定完工期限屆至時，尚未完成之
    工作頗多，違約情節非輕。又甲○○主張立曄公司未完工，
    致其無法使用收益系爭房屋，每年損失相當於租金之損害
    588,096 元，即每日1,611 元（元以下四捨五入）等語，為
    立曄、花旗公司及丙○○所不爭執，可據以認定此係甲○○
    因遲延完工所生實際損害。丙○○復陳稱每日違約金按2,50
    0 元計算為適當等語（本院卷第131 頁）。本院認為系爭給
    排水電氣工程契約所定每日違約金5,000 元，尚屬過高，應
    酌減至每日2,500 元始為適當。準此，甲○○本於系爭給排
    水電氣工程契約及系爭承諾書所示連帶保證契約，得請求立
    曄、花旗公司給付自94年2 月18日起至94年9 月15日止共計
    210 日期間之違約金為525,000 元（2,500 元×210 日），
    逾此金額之請求，於法無據。
  5.綜上，甲○○本於系爭工程契約、承諾書，得請求立曄、花
    旗公司連帶給付違約金共計725,100 元（200,100 +525,000
    ）。至甲○○請求立曄、花旗公司連帶給付違約金超過725,
    100 元，及請求丙○○給付違約金部分，均非有理。
  (八)按債權債務之主體應以締結契約之當事人為準，故買賣契約
    書所載明之買受人，不問其果為實際上之買受人與否，就買
    賣契約所生買賣標的物之給付請求權涉訟，除有特別情事外
    ，須以該約據上所載之買受人名義起訴，始有此項請求權存
    在之可言（最高法院40年台上字第1241號判例意旨參照）。
    查丙○○主張：系爭工程契約、承諾書雖記載承攬人為立曄
    公司，但實際由伊承攬施作，爰本於系爭工程契約，請求甲
    ○○給付工程款1,955,900 元，及自反訴起訴狀送達翌日起
    至清償日止按年息5%計算之利息云云，並以甲○○所提出其
    寄發之台北雙連郵局第390 號存證信函，記載「立曄營造雖
    為合約承攬人，但實情是丙○○以宏憶實業有限公司負責人
    之名與其簽立牌照租賃契約掛名，自始至終皆由郭員全權處
    理施工、招商、請款等事宜」為證（原審卷第18至21頁）。
    然查，系爭工程契約、承諾書既由丙○○代理立曄公司簽訂
    ，載明立曄公司為承攬人，應認立曄公司為系爭工程契約之
    締約人，僅立曄公司得行使承攬人之權利。至立曄公司出租
    公司牌照予丙○○經營之宏憶公司對外承攬系爭工程，實際
    上由丙○○負責一切工程事務，係立曄公司與宏憶公司、丙
    ○○之內部關係，無礙立曄公司為系爭工程契約承攬人之事
    實。甲○○於上開存證信函係敘述此內部關係，並非表示系
    爭工程契約、承諾書之締約人為丙○○，而非立曄公司。是
    丙○○本於系爭工程契約請求甲○○給付承攬報酬，為無理
    由。
  (九)丙○○主張：如伊不得本於系爭工程契約請求甲○○給付報
    酬，但因系爭工程實際由伊施作完成，爰依民法第179 條規
    定，請求甲○○返還不當得利1,955,900 元，及自反訴起訴
    狀送達翌日起至清償日止按年息5%計算之利息云云。按民法
    第179 條規定，無法律上之原因而受利益，致他人受損害者
    ，應返還其利益；雖有法律上之原因，而其後已不存在者，
    亦同。查丙○○施作系爭工程，係代理立曄公司履行系爭工
    程契約所定承攬人之義務，甲○○受領該給付而受有利益，
    則係基於系爭工程契約所定定作人之權利，非無法律上之原
    因，故丙○○主張甲○○不當得利，請求其返還利得，顯然
    無據。
七、綜上論述，甲○○提起本訴，依系爭工程契約、承諾書，請
    求立曄、花旗公司連帶給付違約金共計725,100 元（200,10
    0 +525,000），及自95年1 月21日起至清償日止按年息5%計
    算之法定遲延利息部分，為有理由，應予准許，逾此所為請
    求（包括對丙○○之請求），為無理由，應予駁回。甲○○
    就上開應准許部分，陳明願供擔保為假執行之宣告，亦無不
    合，應酌定相當擔保金額准許之。至於甲○○之請求不應准
    許部分，其假執行之聲請失所附麗，應併予駁回。原審就上
    開應准許部分，駁回甲○○超過704,400 元及其利息部分之
    訴，尚有未洽，甲○○求予廢棄改判，為有理由，爰由本院
    予以廢棄改判如主文第二項所示，但立曄、花旗公司就此廢
    棄改判部分不得聲明不服，即告確定，本院無就此部分宣告
    假執行之必要，是甲○○求予廢棄原判決關於駁回其此部分
    假執行聲請之裁判，並為假執行之宣告，為無理由，應駁回
    其此部分上訴。至於甲○○之請求不應准許部分，原審判命
    丙○○給付甲○○704,400 元及其利息，並為假執行之宣告
    ，尚有未合，丙○○求予廢棄改判，為有理由，爰由本院予
    以廢棄改判如主文第三項所示。又原審駁回甲○○其餘之訴
    及假執行聲請，經核並無不合，甲○○求予廢棄改判，為無
    理由，應駁回其上訴。再查，丙○○提起反訴，本於系爭工
    程契約及民法第179 條規定，請求甲○○給付1,955,900 元
    ，及自反訴起訴狀送達翌日起至清償日止按年息5%計算之利
    息，為無理由，應予駁回，其假執行之聲請失所附麗，應併
    予駁回。原審駁回丙○○之反訴及假執行之聲請，並無不合
    ，丙○○求予廢棄改判，為無理由，應駁回其上訴。
八、兩造其餘攻擊、防禦方法及提出之證據，經本院審酌後，認
    於判決結果無礙，爰不一一論駁。
九、據上論結，本件甲○○、丙○○之上訴均為一部有理由，一
    部無理由，依民事訴訟法第450 條、第449 條第1 項、第
    463 條、第385 條第1 項前段、第78條、第79條、第85條第
    2 項，判決如主文。
中    華    民    國    98    年    1     月    20    日
                    民事第四庭
                        審判長法  官  張劍男
                              法  官  彭昭芬
                              法  官  翁昭蓉
正本係照原本作成。
立曄營造有限公司、花旗營造股份有限公司不得上訴。
甲○○、丙○○如不服本判決，應於收受送達後20日內向本院提
出上訴書狀，其未表明上訴理由者，應於提出上訴後20日內向本
院補提理由書狀（均須按他造當事人之人數附繕本）上訴時應提
出委任律師或具有律師資格之人之委任狀；委任有律師資格者，
另應附具律師資格證書及釋明委任人與受任人有民事訴訟法第46
6條之1第1項但書或第2項（詳附註）所定關係之釋明文書影本。
中    華    民    國    98    年    1     月    20    日
                              書記官  張淑芬
附註：
民事訴訟法第466條之1（第1項、第2項）：
對於第二審判決上訴，上訴人應委任律師為訴訟代理人。但上訴
人或其他法定代理人具有律師資格者，不在此限。
上訴人之配偶、三親等內之血親、二親等內之姻親，或上訴人為
法人、中央或地方機關時，其所屬專任人員具有律師資格並經法
院認為適當者，亦得為第三審訴訟代理人。


司法院資訊處製作；財團法人民間司法改革基金會備份。
